臺灣高等法院民事判決　　　　　　　　　　　　　　　九十三年度上字第三四九號
　　上　訴　人　乙○○
　　訴訟代理人　蔡鴻斌律師
　　　　　　　　張文輝律師
　　被　上訴人　甲○○
　　訴訟代理人　林文淵律師
右當事人間清償債務事件，上訴人對於中華民國九十三年二月二十六日臺灣臺北地方
法院九十一年度訴字第六一四二號第一審判決提起上訴，本院於九十三年七月十四日
言詞辯論終結，判決如下：
    主      文
上訴駁回。
第二審訴訟費用由上訴人負擔。
    事      實
甲、上訴人方面：
一、聲明：(一)原判決廢棄。(二)確認上訴人對被上訴人有新台幣佰捌拾陸萬元之債權
    存在。(三)歷審訴訟費用由被上訴人負擔。
二、陳述：除與原判決記載相同者外，補稱略以：
  (一)上訴人及金賀辰確因劉介晉表示被上訴人自殺住院，且遍尋被上訴人不著，加上
    社會上有關債務人因無力清償債務而自殺之新聞迭有所聞，對於劉介晉所稱被上
    訴人喝農藥自殺一節，實無法排除其真實性，在面臨被上訴人自殺住院及所積欠
    四百九十三萬債務可能無法獲得清償之雙重壓力下而陷於錯誤，於匆促、無經驗
    情形下簽訂和解書。
  (二)上訴人簽訂和解書後，因劉介晉拒不透露被上訴人住院地點，經遍詢各大醫院亦
    無被上訴人住院紀錄，方心生合理懷疑，遂於九十一年八月三十日以第六二二號
    存證信函表示和解書須加註「債務人甲○○因自殺住入加護病房而由劉介晉先生
    代表」之文句，亦僅基於誠信之合理要求，及至知悉被上訴人轉赴保誠人壽任職
    ，上訴人始知受騙，要無因上訴人嗣後之查證動作，即推斷上訴人於簽訂和解書
    當時並無陷入錯誤之理。
三、證據：除援用第一審所提證據外，聲請傳喚證人李昱嫻。
乙、被上訴人方面：
一、聲明：(一)駁回上訴。(二)訴訟費用由上訴人負擔。
二、陳述：除與原判決記載相同者外，補稱略以：
  (一)上訴人所提出之錄音內容，劉介晉之說詞均係否認金賀辰所指以被上訴人喝農藥
    自殺住加護病房為由，使上訴人等陷於錯誤簽下和解書之情。而劉介晉於和解時
    並未說被上訴人喝農藥自殺在加護病房等詞以行騙上訴人和解一節，業經證人劉
    介晉於原審訊問屬實。證人金賀辰與上訴人係母女關係，亦為本事件共同債權人
    ，其證詞無非附合上訴人而與事實不符。再且和解既係雙方各自讓步後達成之協
    議，是兩造成立和解之原因有多端，債權人減少債權之收取，未必出於債務人詐
    騙之結果。
  (二)上訴人聲請傳喚證人李昱嫻以證明被上訴人亦曾向李昱嫻表示於九十一年八月底
    曾喝農藥自殺住院等情，惟該等待證事實並無法證明劉介晉於本件和解中有詐騙
    事實，及被上訴人與劉介晉共同詐騙上訴人等情，實無調查必要。
三、證據：援用第一審所提證據。
    理      由
一、上訴人起訴主張被上訴人自八十八年八月起陸續向上訴人及訴外人即上訴人之母
    金賀辰借款共四百九十三萬元，惟屆期未能清償，經向臺灣臺北地方法院聲請核
    發支付命令，並聲請強制執行被上訴人薪資所得，惟因法院業已核發移轉命令予
    其他債權人，查無財產可供執行，遂發給上訴人債權憑證。嗣被上訴人之夫劉介
    晉佯稱被上訴人喝農藥自殺住在加護病房，留下遺囑囑咐償還上訴人母女一百十
    萬元，因支付三萬元醫藥費，只剩一百零七萬元可為給付，並提出自擬和解書草
    稿，要求金賀辰當場抄錄，上訴人及金賀辰因受劉介晉與上訴人共謀詐欺、脅迫
    ，而於匆促、無經驗之情形下簽立和解書。嗣上訴人查詢各大醫院均無被上訴人
    表示。又金賀辰已將其對被上訴人之債權讓與上訴人，乃由上訴人求為確認對被
    上訴人有三百八十六萬元債權存在之判決。被上訴人則以被上訴人與劉介晉並未
    施用詐術致使上訴人、金賀辰簽立和解書等語，資為抗辯。
二、兩造不爭執之事實
    被上訴人自八十八年八月起陸續向上訴人及訴外人即上訴人之母金賀辰借款共四
    百九十三萬元，惟屆期未能清償，經向臺灣臺北地方法院聲請核發支付命令，並
    聲請強制執行被上訴人薪資所得，惟因法院業已核發移轉命令予其他債權人，查
    無財產可供執行，遂發給上訴人債權憑證。嗣兩造於九十一年八月間以一百零七
    萬元達成和解，並交付同面額支票且已兌現等情，業據上訴人提出協議書、支付
    命令暨確定證明書、民事執行處通知、債權憑證、劉介晉所提和解書稿、和解書
    、支票（原審卷第六九至七八頁、第九十、九一頁）等件為證，並為被上訴人所
    不爭執，堪信為真正。
三、兩造所爭執者，上訴人是否受詐欺脅迫而為和解契約之意思表示，得否依民法第
    九十二條第一項撤銷和解之意思表示。
  (一)按被詐欺而為意思表示者，依民法第九十二條第一項之規定，表意人固得撤銷其
    意思表示，惟主張被詐欺而為表示之當事人，應就此項事實負舉證之責任（最高
    法院四十四年台上字第七五號判例參照）。復按民事訴訟如係由原告主張權利者
    ，應先由原告負舉證之責，若原告先不能舉證，以證實自己主張之事實為真實，
    則被告就其抗辯事實即令不能舉證，或其所舉證據尚有疵累，亦應駁回原告之請
    求（最高法院十七年上字第九一七號判例參照）。
  (二)上訴人主張受被上訴人與其夫劉介晉二人共同以被上訴人喝農藥自殺為由，佯稱
    只剩一百零七萬元可為給付，在匆促、無經驗之情形下，陷於錯誤而同意成立和
    解等語，但為被上訴人所否認。依上開判例意旨，上訴人就其係在受詐欺受脅迫
    情況下，始為本件和解之意思表示事實，負舉證之責。上訴人固據其提出劉介晉
    所擬和解書稿、和解書、臺北法院郵局存證信函第六二二號各一件為證。惟查上
    訴人自承前開和解事宜，從頭至尾均係由訴外人劉介晉與上訴人洽商成立，再由
    前開和解書稿、和解書所載之內容，亦僅載明上訴人與訴外人同意被上訴人以一
    百零七萬元償還所欠之四百九十三萬元債務（原審卷第七七、七八頁），並未記
    載上訴人指述之喝藥自殺住院之情，而存證信函乃上訴人片面製作，顯難做為證
    明被上訴人或其夫劉介晉，有共同施用詐術之情事。
  (三)雖證人金賀辰於原審到場證稱，伊與上訴人均係受劉介晉之詐騙，始簽立和解書
    等語。然查金賀辰係上訴人之母，並為本件借款債權人之一，自與系爭和解事件
    有法律上之利害關係，所述難免偏頗，難以盡信。再者，因受詐欺而為意思表示
    ，須其意思表示與行為人所施用之詐術有因果關係，被害人因而陷於錯誤，始足
    當之。但核證人金賀辰於原審亦證稱「．．我們有追問被告住在哪家醫院，劉介
    晉沒有透露，簽了和解書以後，我們回家四處查問，結果各大醫院都沒有被告甲
    ○○這個病患，當天是星期天，翌日我們就把票存進銀行，才再打電話給劉介晉
    表示懷疑」等語（原審卷第四八頁）。依此，縱其所證情節為真正，但上訴人於
    聽聞劉介晉所言後，仍四處查問各大醫院有無被上訴人住院之情，並速於翌日先
    將收受之支票存入銀行，才又再打電話給劉介晉表示懷疑，足證縱有上情，上訴
    人亦非盡信劉介晉之詞，始同意成立和解，其應非因此陷於錯誤，而為和解讓步
    之意思表示。況查，系爭和解債權，上訴人原即已聲請原法院強制執行被上訴人
    之薪資，並無所獲，又查無被上訴人其他財產可供執行，原法院爰於九十一年七
    月三十一日核發債權憑證交上訴人收執，此為上訴人所不爭執，並有台灣台北地
    方法院核發之債權憑證一紙在卷可稽（原審卷七四頁）。按和解係雙方互相讓步
    ，以解決紛爭之手段，上訴人對被上訴人之原有債權固有四百九十三萬元，但於
    強制執行仍無所獲後，在被上訴人之夫以現金一百零七萬元為條件下，請求被上
    訴人讓步，以達成和解，亦與事理無違，而上訴人亦已收受該一百零七萬元現金
    ，依此推論，上訴人應係考量以取得現金一百零七萬元之現實利益，做為和解讓
    步條件，以免因執行被上訴人財產無著，而全無所獲，上訴人上開和解，應非係
    受詐欺而陷於錯誤之故自明。
  (四)上訴人固再提出錄音帶及其譯文等為證。但查：該錄音內容，應係在劉介晉不知
    情下私自所錄，劉介晉之交談內容是否出於真實，或僅是敷衍應付態度方式為之
    ，已有可疑。且核錄音內容，金賀辰主動提及「因為你告訴我甲○○她現在已經
    昏迷了，她吃農藥昏迷了，這是你告訴我的，你在八月十八號你告訴我這樣的情
    形」，劉介晉稱「不是這樣」；金賀辰再稱「那我現在想想，我覺得是因為她的
    票子到期，八月二十日要到期了，你突然告訴我說她出狀況了」，劉介晉說「事
    實都不是這樣子」；劉介晉又稱「不願意！我不願意帶任何人造成她的傷害，這
    是一個前題．．『前因』是這樣達成和解」等語，核劉介晉上開錄音內容所談，
    亦多所否認曾以被上訴人喝農藥自殺住加護病房，做為施用詐術之方式。是以，
    該事後所製作之錄音帶，尚不足為有利於上訴人之證據。
  (五)上訴人雖再聲請傳喚證人李昱嫻，以證明被上訴人亦曾向李昱嫻表示於九十一年
    八月底曾喝農藥自殺住院等語。但查被上訴人縱曾向李昱嫻表示曾喝農藥自殺住
    院，亦與被上訴人是否曾向上訴為相同表示，兩者並無必然關聯，況李昱嫻並非
    在場聞見兩造簽立和解書時在場聽聞事件始末之人，與證人係在場聞見親身經驗
    之人者不符，本院即無傳訊作證必要。此外，上訴人就其主張之事實，復未提出
    其他證據，以實其說，則其主張係受詐欺，而為本件和解意思表示，尚非可信。
    至其所稱之事實，亦與受脅迫者無關；另其和解並已取得前開現金，顯非係輕率
    無經驗而為，從而上訴人主張依民法第九十二條規定，撤銷和解之意思表示，即
    屬無據。應認兩造間之和解契約，仍屬有效。
四、綜上所述，上訴人主張以其在受詐欺脅迫或無經驗情形下，而為系爭和解之意思
    表示，而撤銷和解之意思表示，請求確認對被上訴人有三百八十六萬元之債權存
    在，為無理由，不應准許。原審為上訴人敗訴之判決，並無不合。上訴意旨指摘
    原判決不當，求予廢棄改判，為無理由，應予駁回。本件事證已臻明確，兩造其
    餘攻擊防禦方法，經斟酌後認於判決結果不生影響，無庸一一審究，附此敘明。
五、據上論結，本件上訴為無理由，爰判決如主文。
中　　　華　　　民　　　國　　九十三　　年　　　七　　　月　　二十八　　日
                              民事第三庭
                                  審判長法  官  吳  謙  仁
                                        法  官  蘇  瑞  華
                                        法  官  魏  大  喨
正本係照原本作成。
如不服本判決，應於收受送達後二十日內向本院提出上訴書狀，其未表明上訴理由者
，應於提出上訴後二十日內向本院補提理由書狀（均須按他造當事人之人數附繕本）
上訴時應提出委任律師或具有律師資格之人之委任狀；委任有律師資格者，另應附具
律師資格證書及釋明委任人與受任人有民事訴訟法第四百六十六條之一第一項但書或
第二項（詳附註）所定關係之釋明文書影本。
中　　　華　　　民　　　國　　九十三　　年　　　七　　　月　　二十九　　日
　　　　　　　　　　　　　　　　　　　　書記官  李  華  安
附註：
民事訴訟法第四百六十六條之一（第一項、第二項）：
對於第二審判決上訴，上訴人應委任律師為訴訟代理人。但上訴人或其他法定代理人
具有律師資格者，不在此限。
上訴人之配偶、三親等內之血親、二親等內之姻親，或上訴人為法人、中央或地方機
關時，其所屬專任人員具有律師資格並經法院認為適當者，亦得為第三審訴訟代理人
。
